最高法院刑事判決　　　　　　一○○年度台上字第六九二六號
上　訴　人　袁臥龍
選任辯護人　洪士宏律師
　　　　　　林易玫律師
上列上訴人因違反毒品危害防制條例案件，不服台灣高等法院高
雄分院中華民國九十九年六月十七日第二審更審判決（九十九年
度上更(一)字第六一號，起訴案號：台灣高雄地方法院檢察署九十
五年度偵字第一九０六九號），提起上訴，本院判決如下：
    主  文
原判決關於袁臥龍部分撤銷，發回台灣高等法院高雄分院。
    理  由
本件原判決撤銷第一審關於袁臥龍部分之科刑判決，改判依想像
競合犯規定從一重論處上訴人袁臥龍共同連續運輸第一級毒品罪
刑，固非無見。
惟查：(一)有罪判決書之事實一欄，為判斷其適用法令當否之準據
，應將符合犯罪構成要件之具體社會事實為詳實之記載，然後於
理由內逐一說明其憑以認定之證據，並使事實認定與理由說明，
互相適合，方為合法。倘若事實認定與理由說明，不相一致，或
事實、理由欄內之記載，前後齟齬，按諸刑事訴訟法第三百七十
九條第十四款後段規定，均屬判決理由矛盾之當然違背法令。又
證據雖已調查，而其內容未明瞭者，即與未經調查無異，如遽行
判決，仍屬應於審判期日調查之證據而未予調查。本件原判決事
實欄一(三)（下稱事實(三)）部分，認上訴人與共犯李國鎮、許鉅典
、吉季蘋、葉幸亞、潘文榮共同於民國九十五年五月七日，運輸
不詳重量海洛因，連同許鉅典向李國鎮購入不詳重量之海洛因共
四包，由潘文榮以隨身夾帶搭機方式，從中國大陸地區走私入境
高雄，於通關時經警查獲並扣得如原判決附表（下稱附表）編號
１所示海洛因四包等情，無非以證人吉季蘋、許鉅典、潘文榮等
人之證詞、許鉅典與吉季蘋於九十五年五月一日至七日之通訊監
察譯文為其論據。然上訴人自始否認有參與上述非法運輸海洛因
入境之犯行，且查：(1)原判決所憑許鉅典於檢察官偵查中稱：「
……走私毒品都是李國鎮在大陸安排好後，由伊等帶人到大陸帶
回毒品，李國鎮跟伊、吉季蘋總共走私毒品進來三次；九十五年
三月二十六日走私毒品進來就是陳淑芬帶進來那一次，……另外
，九十五年四月二十五日葉幸亞帶回毒品這次……；下飛機時我
跟葉幸亞坐在機場外面計程車上，看到吉季蘋載陳淑芬、袁臥龍
去麥當勞將毒品取出，……」等語及原審中結證：「尹自大陸運
毒回台後，是由吉季蘋去處理在台灣接貨的人，而其有在吉季蘋
車上看過袁臥龍兩次。」等語（見原判決第十二頁第八行至倒數
第四行），所供苟屬非虛，提及上訴人有共同參與相關情節者，
似僅及九十五年三月二十六日、九十五年四月二十五日之兩次運
輸毒品而未及事實(三)之運輸毒品部分。(2)原判決所憑吉季蘋於原
審審理中證稱：「……由陳淑芬及葉幸亞帶回來的該二次，部分
是交給李國鎮所交代之被告袁臥龍，會去大陸把毒品運回來，分
別是許鉅典、李國鎮的意思」等語（見原判決第十一頁第十九至
二十一行）及偵查中證稱：「……袁臥龍跟李國鎮認識，伊跟許
鉅典不認識袁臥龍，所以袁臥龍才會藉由伊等『車手』帶毒品回
來。是袁臥龍跟李國鎮都聯絡好，在機場時再接毒品。且他幾乎
每一次在伊等之間有人過去時，他一定會出現，李國鎮也會交代
伊等，有人會把這個毒品部分接走，那個人就是被告袁臥龍」等
語（見原判決第十二頁第二至七行）。所供縱屬可信，所證各節
明確者僅指及由陳淑芬、葉幸亞帶回之二次運輸毒品而未及事實
(三)由潘文榮帶回之運輸毒品部分，所稱「可能」、「幾乎每一次
」用語已嫌寬泛籠統，至多僅泛言渠等運輸海洛因入境之模式及
袁臥龍有同機返台之事實，所稱「李國鎮交代伊等，有人會把這
個毒品部分接走，那個人就是被告袁臥龍」之語意，亦無以可解
讀包括事實(三)該次之犯行，況由吉季蘋所證稱與許鉅典均不認識
袁臥龍，對於李國鎮與袁臥龍間是否有犯意聯絡或如何分擔運輸
之行為，衡情吉季蘋理當無所悉，因此吉季蘋稱「『應該是』袁
臥龍跟李國鎮聯絡好，由袁臥龍在機場接毒品」之語，係臆測之
詞，似難為不利於上訴人之認定。(3)原判決就事實(三)部分雖引證
人潘文榮於前案偵查中之證詞為其論據，然於理由中亦敘明無從
依潘文榮之指認上訴人於本件亦有參與其中等語（見原判決第十
一頁第四行），此部分證詞自難為不利於上訴人之認定。(4)原判
決又憑許鉅典與吉季蘋於九十五年五月一日至同年月七日電話聯
絡之通訊監察譯文，其二人電話中多次談及潘文榮除了夾帶渠等
向李國鎮購買之毒品入境外，也要幫忙夾帶他人之毒品，並解決
上次拿錯毒品之糾紛，許鉅典等人亦可藉此獲利等情，因而認定
上訴人及李國鎮確有利用許鉅典、吉季蘋等人之「交通」共同運
輸毒品入境台灣之事實（見原判決第十五頁第一至八行）。此通
訊監察譯文內容所提及「夾帶他人之毒品」之語，其中「他人」
究係指李國鎮？或袁臥龍？或李國鎮、袁臥龍？抑或其他第三人
？並無明確談及，故上開通訊監察譯文亦難為上訴人參與事實(三)
運輸海洛因之不利認定。綜上，前揭證據，均難以證明原判決事
實(三)潘文榮夾帶入境之毒品其中部分係上訴人與李國鎮利用潘文
榮共同運輸入境，究竟實情如何，仍有待查明釐清。(二)關於事實
(三)部分，原判決理由欄採信潘文榮之證詞，指稱葉幸亞透過黃芸
品告知潘文榮，到大陸運輸毒品入境酬勞新台幣十萬元之事，而
潘文榮係黃芸品介紹予葉幸亞而參與運輸毒品，黃芸品除要求潘
文榮備妥資料，且親自帶潘文榮往葉幸亞處，商談時三人均在場
等語（見原判決第十頁(三)）。如果無訛，黃芸品就潘文榮運輸毒
品之事似已知情，且參與部分之行為，則黃芸品究竟與葉幸亞、
潘文榮等人有無犯意聯絡或是否有參與如何之犯罪行為，抑僅係
幫助犯，攸關犯罪事實(三)共犯人數及犯罪行為態樣之認定，實情
如何亦有待釐清，原判決事實欄未就黃芸品部分為相關之認定，
理由亦未進一步敘明黃芸品究與葉幸亞、潘文榮等人有無犯意聯
絡或是否有參與如何之犯罪行為，抑僅係幫助犯，上開理由之說
明即失所依據，亦有未合。以上各情本院前次發回意旨均已指摘
及此，乃原審仍未究明，即遽行判決，認上訴人有參與事實(三)與
李國鎮有利用許鉅典、吉季蘋、葉幸亞等人之「交通」潘文榮共
同運輸毒品入境之犯行，尚嫌率斷，而有判決理由矛盾及調查職
責未盡之違法。(三)原判決事實欄一(三)先稱「李國鎮將其與袁臥龍
欲共同運輸回台灣之不詳重量海洛因，連同已經由吉季蘋負責居
中聯繫李國鎮、許鉅典後，由許鉅典向其購入不詳數量海洛因後
，委由葉幸亞、潘文榮至大陸地區欲以取貨之海洛因四包……」
（見原判決第三頁最後一行至第四頁第三行），又稱「而葉幸亞
乃陪同潘文榮於九十五年五月四日搭機前往大陸廣東省珠海地區
潤珠酒店，嗣向李國鎮取得許鉅典所購買如附表三編號１（應是
附表編號１之誤）所示之第一級毒品海洛因後（藏放於如附表三
編號２〈應是附表編號２〉所示之女用束褲之暗袋內），再由潘
文榮穿著該夾帶毛重約五六三公克海洛因之女用束褲，……」等
語（見原判決第四頁第七至十二行），就附表編號１之海洛因是
否有部分非許鉅典所購買而屬上訴人與李國鎮欲共同運輸回台灣
一節，其事實記載互有矛盾，亦有未當。以上或係上訴意旨所指
摘，或為本院得依職權調查之事項，應認有撤銷發回更審之原因
。
據上論結，應依刑事訴訟法第三百九十七條、第四百零一條，判
決如主文。
中    華    民    國  一○○  年   十二   月    八    日
                      最高法院刑事第七庭
                          審判長法官  石  木  欽  
                                法官  洪  佳  濱  
                                法官  段  景  榕  
                                法官  周  煙  平  
                                法官  洪  兆  隆  
本件正本證明與原本無異
                                      書  記  官  
中    華    民    國  一○○  年   十二   月   十二   日
                                                       s